最高法院民事判決                              八十八年度台上字第一二○六號
    上 訴 人  乙○○
              甲○○
    被上訴人  丙○○
右當事人間請求返還保證金事件，上訴人對於中華民國八十七年六月二十九日台灣高
等法院第二審判決（八十七年度上字第二一二號），提起上訴，本院判決如左：
    主  文
原判決廢棄，發回台灣高等法院。
    理  由
本件被上訴人主張：兩造於民國七十七年九月二十九日簽訂合建契約（下稱系爭合建
契約），約定由上訴人提供其所有坐落台北市○○區○○段二小段四二、四五地號土
地與伊，由伊合併同小段四一地號等十一筆鄰地計十三筆土地，興建地上二十六層地
下四層之大樓，簽約時，伊依約給付上訴人第一次保證金新台幣（下同）五百萬元，
於八十三年二月四日給付第二次保證金五百萬元。該大樓業於八十五年三月四日（原
判決誤載為八十五年三月二日）取得使用執照，結構體已興建完成，依約上訴人應返
還第一次五百萬元保證金，惟上訴人迄未返還等情，爰依合建契約第六條之約定，求
為命上訴人給付五百萬元及自使用執照核發之日起，按日依保證金五百萬元之千分之
一計付違約金與伊之判決。
上訴人則以：被上訴人未依約開工、交屋，且逾期完工五三一天，亦未依約交付第二
次保證金及辦理起造人名義變更，顯已違約。被上訴人既已違約，依約伊得沒收保證
金作為賠償等語，資為抗辯。
原審維持第一審所為上訴人敗訴之判決，駁回其上訴，無非以：被上訴人主張兩造於
七十七年九月二十九日簽訂系爭合建契約，簽約時，伊依約給付上訴人第一次保證金
，而系爭大樓於八十五年三月四日（原判決誤載為八十五年三月二日）核發使用執照
完工之事實，業據其提出土地合建契約書及使用執照為證，且為上訴人所不爭執，堪
信為真實。依系爭合建契約第三條約定被上訴人應於建照核發之日算起四個月內開工
興建，而被上訴人於七十八年一月十六日取得建造執照，有建造執照可稽。所謂開工
，係指達於可開工之狀態而言。依該條約定上訴人應於被上訴人領取建照後三十日內
，將系爭土地上建物騰空，並將土地交付被上訴人，以便被上訴人能順利開工。惟上
訴人並未於上開期間內將系爭土地上建物騰空，為上訴人所是認，並經台北市政府工
務局承辦人員於七十八年十月二十一日勘驗時查明屬實。被上訢人因此起訴請求上訴
人履行契約，經法院判命上訴人應將系爭土地上建物騰空交付被上訴人確定，有台灣
台北地方法院七十九年度訴字第五二八號、原法院七十九年度重上字第一五九號、最
高法院八十年度台上字第五七八號判決影本各乙份為憑。上訴人既未於被上訴人領取
建照後三十日內將系爭土地上建物騰空，並將土地交付被上訴人，則被上訴人尚未處
於可開工之狀態。是上訴人所為被上訴人未依約按時開工之抗辯，為不足採。再依系
爭合建契約第九條之約定於核發使用執照後四個月內接通水電，按所附之「建材及設
備說明」驗收交屋完成等語觀之，則兩造約定於核發使用執照後四個月內完成交屋。
而上訴人於系爭大樓完工後之八十五年五月二日委託律師以存證信函主張沒收保證金
及已建房屋及進場材料，且於被上訴人申請建物保存登記時，向地政機關提出異議，
致保存登記未能完成，為上訴人所不否認，被上訴人既因上訴人提出異議，而無法辦
理保存登記，且主張沒收已建房屋，足見兩造於被上訴人取得使用執照時，續有糾紛
，則被上訴人未於核發使用執照後四個月內完成交屋，尚難認有違約之情事。又依系
爭合建契約第三條中段約定，被上訴人應自開工之日算起一八００個日曆天內完工，
而被上訴人於七十八年十月十四日申報開工，並於八十五年三月四日（原判決誤載為
八十五年三月二日）核發使用執照完工，日曆天雖為二三三一天，惟被上訴人於申報
開工後，經主管機關勘驗時，發現系爭土地上部分建物未拆，諭知俟拆除後再報開工
，有建造執照及附表足稽。上訴人經法院判命應系爭土地上建物騰空，並將土地交付
被上訴人確定，於八十年九月六日始經法院強制執行點交完畢，有台灣台北地方法院
民事執行處通知乙份可稽。則被上訴人於八十年九月十六日始達於可開工之程度，自
應扣除自申報開工日（七十八年十月十四日）至可開工日（八十年九月十六日）共計
七○四天，被上訴人就系爭大樓實際工作日曆天為一六二七天，未逾一八○○日曆天
。是上訴人辯稱被上訴人逾期完工，亦不足採。再者，被上訴人雖已取得建造執照，
但依建築法第三十四條及台北市建造執照申請有關特殊結構委託審查原則第一項規定
，系爭大樓須俟結構外審通過後，向台北市政府工務局簡報通過，方得開工。台北市
政府於核發建造執照後之七十八年四月二十六日函請台灣大學地震工程研究中心審查
，該中心於同年七月二十五日函覆台北市政府建築管理處完成審查，有該研究中心及
台北市政府工務局建管處函各乙份為憑。則系爭合建契約第六條第二項所謂「核發建
築」，係指台北市政府工務局「核發建築許可」而言。上訴人辯稱核發建築係指核發
建造執照云云，自不足採。又被上訴人於上訴人拆除系爭地上物後之八十年十一月十
八日曾通知上訴人領取保證金五百萬元，上訴人未予領取，復於八十一年七月十四日
委託律師以函並檢附五百萬元之支票乙紙送交上訴人，有律師函及支票各乙紙可證。
被上訴人於可開工之際，即通知上訴人領取保證金，自無遲延給付保證金之情事。又
被上訴人於七十八年五月一日函請上訴人辦理起造人名義變更，上訴人未置理，被上
訴人於結構外審通過後之同年八月十一日又通知上訴人同月二十日辦理，同時要求上
訴人於同年月二十五日前騰空地上建物，上訴人以合建契約已解除而拒不辦理，且拒
絕騰空地上建物，有存證信函乙紙可憑。系爭大樓之結構設計既須外審，被上訴人於
審查之際，即通知上訴人辦理起造人名義變更，顯然已盡契約之義務。是上訴人辯稱
被上訴人有遲延辦理起造人名義變更云云，亦不足採。綜上所述，被上訴人並無上訴
人所指稱之違約情事，上訴人以被上訴人違約解除系爭合建契約，沒收第一次保證金
五百萬元，尚非有據。從而，被上訴人依系爭合建契約第六條約定，訴請上訴人返還
上開保證金及違約金，即屬有據，應予准許等詞，為其判斷之基礎。
查卷附兩造訂立之系爭合建契約書第十條違約條款(一)約定：「乙方（即被上訴人）若
未按時申請，……或逾期交屋二個月以上……時，概視同乙方違約，甲方（即上訴人
）得收回自建或另覓他人續建，並沒收乙方所付之保證金及……作為賠償。」（見一
審卷一二頁），則該條約定被上訴人逾期交屋二個月以上，上訴人得沒收被上訴人所
付之保證金。而該契約書第九條中段約定：「乙方（即被上訴人）……，並於核發使
用執照後四個月內接通水電，按所附之『建材及設備說明』驗收交屋完成，如雙方對
驗收意見不一致時，則依專家之驗收合格為交屋完成。乙方以書面通知甲方（即上訴
人）交屋，甲方應於通知日起二十日內前來辦理交屋手續……」（見一審卷一二頁）
。系爭大樓使用執照於八十五年三月四日（原判決誤載為八十五年三月二日）核發，
為原審所確定之事實，則被上訴人依約應於八十五年七月四日前接通水電，完成驗收
交屋。是上訴人抗辯被上訴人未依約交屋，是否符合該第十條之約定，原審即有進一
步調查說明之必要。且建物所有權第一次登記與交屋，二者並無先後關係，除另有約
定外，未辦理建物所有權第一次登記，並非不能交屋。依兩造所訂之系爭合建契約第
九條既約定被上訴人應於核發使用執照後四個月內完成交屋，被上訴人似不能因未辦
妥建物所有權第一次登記，而免除其依約如期交屋之義務。則原審悉未調查審認，泛
謂上訴人於被上訴人申請建物保存登記（即所有權第一次登記）時，向地政機關提出
異議，致保存登記未能完成，兩造於被上訴人取得使用執照時，續有糾紛，被上訴人
未於核發使用執照後四個月內完成交屋，難認有違約之情事云云，亦有未合。上訴論
旨，指摘原判決不當，求予廢棄，非無理由。
據上論結，本件上訴為有理由，依民事訴訟法第四百七十七條第一項、第四百七十八
條第一項，判決如主文。
中      華      民      國    八十八    年      六      月      四      日
                              最高法院民事第二庭
                                  審判長法官  曾  桂  香
                                        法官  徐  璧  湖
                                        法官  劉  福  聲
                                        法官  黃  秀  得
                                        法官  蘇  達  志
      右正本證明與原本無異
                                              書  記  官
中      華      民      國    八十八    年      六      月     十六     日
